【裁判字號】    98,保險,64
【裁判日期】    990409
【裁判案由】    給付保險金
【裁判全文】
臺灣臺中地方法院民事判決  98年度保險字第64號
原      告  丁○○
訴訟代理人  丙○○
            甲○○
被      告  三商美邦人壽保險股份有限公司
法定代理人  乙○○
訴訟代理人  郭宏義律師
            張志朋律師
當事人間給付保險金事件，本院於99年3月26日言詞辯論終結，
判決如下：
    主    文
原告之訴及假執行聲請均駁回。
訴訟費用由原告負擔。
    事實及理由
壹、原告主張：
一、原告於民國87年12月19日向被告投保「新全福增額終身壽險
    」契約(保單號碼：000000000000)（下稱系爭終身壽險契約
    ），並附加「日額型住院醫療終身健康保險附約(日額新台
    幣1,000元)」，於88年12月13日加保「HIW日額型住院醫療
    終身健康保險附約(日額新台幣2,000元)」（下稱日額型附
    約）。
二、93年11月原告因患腦膜瘤在台中榮民總醫院(下稱台中榮總)
    手術後，又陸續在下列醫療院所治療，爰依系爭保險契約第
    10 條、第11條、第12條請求「住院保險金」、「出院療養
    保險金」、「住院前後門診保險金」新台幣（下角）81萬
    9,000 元及其約定利息：
(一)「96年8月17日起至96年9月10日」在中山大學附設醫院大慶
    院區(下稱中山附醫)住院25日；
(二)「96年9月10日起至96年10月11日」在中興醫院住院31日(96
    年9月10日當日不算入)；
(三)「96年10月16日起至96年11月12日」在衛生署立台中醫院(
    下稱台中醫院)住院28日；
(四)「96年11月12日起至97年1月3日」在衛生署立豐原醫院(下
    稱豐原醫院)住院52日(96年11月12日當日不算入)。
(五)系爭四次住院期間合計136日，依兩造系爭日額型附約第10
    、11條約定，屬住30日以上住院，約定每日以6,000元計算
    ，住院136天合計應支付住院保險金816,000元。又系爭四次
    住院，依系爭日額型附約第12條依支付住院前後7天門診金
    每日750元，合計4次共3,000元。
(六)另依系爭終身壽險契約第11條約定，被告應於原告申請理賠
    第15天起支付理賠延滯利息為年息百分之十。
三、對被告抗辯之陳述：
(一)依台北榮民總醫院(下稱台北榮總)99年3月5日函表示：「
    .... 但是病患為傷殘患者在中部，運送至醫學中心恐交通
    工具不易配合（如輪椅上下）。在榮總、台大復健科諸多病
    患，家屬期望高，多在多家醫院轉來轉去（因健保給付及家
    屬不易照顧），……所以是否門診治療即可，需從保險制度
    、家庭立場、醫療環境等多方考量。」等語，而每一位病人
    與家屬，皆有追求恢復健康與找名醫治療的權利，這才是復
    健的爭執重點。查：
  1.由台北榮總之醫師來作鑑定，判斷原告住院復健之需要性，
    是被告自己指定與要求的，而台北榮總給的答案「可改門診
    治療」，顯然不是被告滿意的答案，所以被告就以「上開意
    見顯有同業互相迴護之情形」來質疑，這是難以讓人服膺的
    。
  2.鑑定住院復健治療的爭議，居然請郵政醫院的神經內科主治
    醫師，其既非為實際治療醫師，事後所作評判住院復健治療
    的看法，難令人信服？
  3.被告所辯略以：唯原告仍為住院者，其在醫院期間之處置，
    應屬著重於身體護理之「療養」而非治療等語，惟被告並非
    經營醫療機構而為商業保險業者，無醫生資格，如何妄言：
    「其在醫院期間之處置，應屬著重於身體護理之「療養」而
    非治療？
(二)原告於復健醫院門診求醫時，皆由中山附醫、中興醫院、臺
    中醫院、豐原醫院、彰化醫院、臺中榮總各醫院復健科主治
    醫師診斷，判定必須住院接受治療。病歷與護理記錄均作詳
    細完整的記錄。被告對原告住院復健治療的正當性，若有所
    疑異時，理當於原告96年9月19日送件申請中山附醫住院25
    天的住院理賠金時，就應提告或者告知原告住院不正當性的
    理由。
四、並聲明：被告應給付原告81萬9000元，其中15萬元自96年10
    月3日起；其中18萬6000元自96年10月21日起；其中16萬
    9500元自97年1月7日起；其中31萬3500元自97年1月24日起
    ，均至清償日止，按年息百分之十計算之利息。
貳、被告則以：
一、依病歷記載，原告自94年以來即不斷以同一疾病，在醫院住
    院「復健」申請保險金，其中分別在中山附醫、中興醫院、
    台中醫院、豐原醫院、中國附醫、台中榮總、國軍台中總醫
    院、仁愛醫院大里院區等醫院間不斷轉院，而其「復健」之
    護理計劃大都為：「(一)正確使用輔助器改善個案功能上的
    能力，增加獨立自主的功能。(二)增加健肢的活動力及持久
    力及個案的控制感。(三)個案能說出活動的方法並漸進式執
    行。(四)個案能主動執行肌肉關節運動並持之以恆。(五)個
    案能運用安全措施減少對身體造成危險的可能性。核其住院
    之內容，僅需於住院一段時間由醫師教導其方法後，即可自
    行訓練，或僱請看護在家護理即可，應無住院必要，若以住
    院方式「復健」，應屬系爭日額型附約第15條第6款所稱「
    療養或靜養」之除外責任範圍。
二、原告丁○○投保險種係「住院」醫療保險，其中系爭日額型
    附約雖有門診保險金之給付，惟依系爭日額型附約第12條住
    院前後門診保險金給付，係以「住院」為前提，如本件原告
    之住院並無必要，則應無「門診」保險金之給付。
三、原告本件並無住院必要，其故意以住院方式復健，係在不當
    取得保險金：
(一)本件原告系爭四次住院之前，因同一疾病於「96年7月7日至
    96年8月1日」在中國附醫住院26日，「96年8月7日至96年8
    月10日」在國軍台中總醫院住院4日，共計30日，被告均已
    給付保險金，在本件住院之後，原告亦多次住院共76日，被
    告亦已給付保險金，原告短短1年4個月間，住院日數竟高達
    242天。
(二)本件系爭四次住院之病歷，經郵政醫院主治醫師楊育仁醫師
    評估其住院合理性及必要性謂：「第一至第三段住院(依個
    人看法，實在無法認可非得住院治療不可，門診訓練復健有
    何困難？)....又第三次出院時，醫生及護理記錄已寫明改
    門診治療→表示住院治療告一段落可以，病人又馬上轉另一
    醫院住院→不合理(又無新狀況)....」。亦即原告於每次出
    院時評估其情形，除「活動能力需協助(2-3級)外，其餘「
    意識狀態」、「呼吸形態」、「大小便控制」、「營養狀態
    」、「壓瘡」、「疼痛控制程度」均正常，至於「照顧人力
    固定至少一人」(被證5號)僅須委請看護在家照料即可，根
    本毋庸住院，且C段住院台中醫院於96年11月12日之「出院
    病歷摘要」已註明改門診治療(被證6號)，足見原告情形穩
    定，已無住院必要，但原告於出院後，旋於同日再至豐原醫
    院辦理住院手續，並住院52日，顯無住院之合理性及必要性
    ，況且原告如有住院必要，應無一再轉換醫院住院之理，原
    告自不得請求住院保險金之給付。
四、至於台北榮總上開鑑定函說明二(三)後段所稱情事：
(一) 鑑定所檢送之病歷，系爭四家醫院既已讓原告住院，若鑑
     定內容僅表示「可改門診治療」，豈非指稱該四家醫院處
     置不當，故上開意見顯有同業互相迴護之情形。
(二) 原告住在中部，就醫亦在中部各大醫院，並無北上至教學
     醫院就診或住院，鑑定意見以「病患在中部，運送恐交通
     工具不易配合」之情事根本不存在。
(三) 若依前開鑑定意見應考量之住院理由，亦非病患本身疾病
     之原因，而係疾病以外之事由(如交通運輸等)，果爾，其
     病情可用門診治療而不用門診，縱使以住院方式復健，其
     住院之內容亦非治療，而屬護理之「療養」，為系爭日額
     型附約第15條第6款之除外責任，被告不負給付保險金之義
     務。
五、並聲明:原告之訴駁回，如受不利判決，願供擔保免為假執
    行。
參、兩造爭執與不爭執事項
一、下列事實為兩造所不爭執，並有系爭保險單、系爭日額型附
    約、契約內容變更申請書、系爭保單面頁、中山附醫診斷證
    明書、中興醫院就診單及醫療收據、台中醫院診斷證明書及
    醫療收據、豐原醫院診斷證明書及醫療收據、彰化醫院診斷
    證明書及醫療收據附卷可稽，堪認為真實，並以之為本件判
    決基礎：
(一)原告於87年12月19日向被告投保「新全福增額終身壽險」(
    保單號碼：000000000000)契約，並附加「日額型住院醫療
    終身健康保險附約(日額1,000元)」，於88年12月13日加保
    「HIW日額型住院醫療終身健康保險附約(日額2,000元)」。
(二)93年11月原告因患腦膜瘤在台中榮總手術後，又陸續在下列
    醫療院所治療，如原告得請求給付保險金時，屬於同一次住
    院，依系爭日額型附約第10條、第11條、第12條得請求「住
    院保險金」、「出院療養保險金」、「住院前後門診保險金
    」81萬9,000元：
  １「96年8月17日起至96年9月10日」在中山附醫住院25日；
  ２「96年9月10日起至96年10月11日」在中興醫院住院31日(96
    年9月10日當日不算入)；
  ３「96年10月16日起至96年11月12日」在台中醫院住院28日；
  ４「96年11月12日起至97年1月3日」在豐原醫院住院52日(96
    年11月12日當日不算入)。
  ５系爭四次住院期間合計136日，依兩造系爭日額型附約第10
    、11條約定，屬住30日以上住院，約定每日以6,000元計算
    ，住院136天合計應支付住院保險金及出院療養保險金合計
    816,000元。又系爭四次住院，依系爭日額型附約第12條依
    支付住院前後7天門診金每日750元，合計4次共3,000元。
  ６另依系爭終身壽險契約第11條約定，被告應於原告申請理賠
    第15天起支付理賠延滯利息為年息百分之十。
二、爭執之事項：原告系爭四次住院，性質上是否屬於系爭日額
    型附約第15條第6款所稱「療養」除外不給付保險金之事項
    ？
肆、法院之判斷
一、按當事人主張有利於己之事實者，就其事實有舉證之責任。
    民事訴訟法第277條定有明文。本件原告主張，系爭四次住
    院不屬於系爭日額型附約第15條第6款所稱「療養」性質，
    被告仍應給付系爭四次住院之住院保險金、出院療養保險金
    及住院前後門診保險金，為被告所否認，並以前揭情詞置辯
    ，是原告就系爭四次住院非屬「療養」性質，負有舉證之責
    ：
(一)原告主張，系爭四次住院，係經各該醫院醫師依法同意住院
    ，符合系爭日額型附約第2條第6款所稱「住院」之定義，且
    有各該醫院所開立之診斷證明書在卷可資佐證等語。查系爭
    四次住院，確經符合醫師資格之醫師同意辦理住院手續，並
    確實在各該醫院接受診療，此有各該醫院診斷證明書及醫療
    收據附卷，已如前述，應認原告已盡舉證之責，是被告否認
    前揭事實，負有舉反證之責。被告則舉郵政醫院醫師楊育仁
    醫師之見解及台北榮總之鑑定報告，認系爭四次住院屬於系
    爭日額型附約第15條第6款除外不給付之「療養」性質。經
    查：
(二)郵政醫院楊育仁醫師係接受被告諮詢所出具之醫療意見，並
    未經原告同意，而兩造系爭日額型附約復未約定是否給付保
    險金，應以被告所諮詢醫師之意見為主，是以原告逕以楊育
    仁醫師出具之醫療意見抗辯，難認已盡舉反證之責。
(三)被告又以卷附台北榮總前揭鑑定函文表示：「中山醫院、中
    興醫院、衛生署台中醫院、衛生署豐原醫院，復健科住院皆
    因其腦腫瘤及週邊神經炎病變而住院復健，學理上而言，這
    幾次住院皆可改為門診治療，但是病患為傷殘患者在中部，
    運送至醫學中心恐交通工具不易配合（如輪椅上下）。在榮
    總、台大復健科諸多病患，家屬期望高，多在多家醫院轉來
    轉去（因健保給付及家屬不易照顧），在台灣之病患不像美
    國，可在社區復健即可。病患丁○○若需復健，在台灣確實
    需在教學醫院，所以是否門診治療即可，需從保險制度、家
    庭立場、醫療環境等多方考量。」等語，細繹該函文可得到
    下列結論:
  １原告系爭四次住院，學理上而言，均可改為門診治療即可。
  ２原告所罹疾病，在台灣並無類似美國可以社區復健方式為之
    ，仍需至教學醫院作門診復健。
  ３但原告為中部患者，如北上台大醫院或台北榮總等教學醫院
    作門診復健，因原告為傷殘患者，北上運送至醫學中心恐交
    通工具不易配合，仍有住院復健必要。
(四)依上函文意旨，檢視系爭四次住院是否屬於系爭日額型附約
    第15條第6款所稱除外不給付保險金之「療養」性質，應認
    原告系爭四次住院，學理上僅至醫學中心為門診復健即可，
    不需住院，除非原告住處附近無醫學中心，而需至有醫學中
    心之醫院為復健時，交通往返時間甚長時(如由中部至北部
    門診時)，始有住院復健必要。查本件原告住於台中縣太平
    市，其一水之隔之台中市，至少有中國附醫、台中榮總及中
    山附醫等三所醫學中心可作門診復健，而由原告住處至前揭
    三所醫學中心，車程均在半小時至1小時之內，家人接送前
    往門診復健，並無前揭函文所述交通工具不易配合等接受不
    便之事實，至因健保給付因素，病患無法全部在一家醫學中
    心接受門診復健部分，因原告住處附近既有三家醫學中心，
    不生因健保給付因素，無法在其他附近醫學中心門診復健情
    事，是依前揭鑑定意旨，應認本件原告系爭四次住院性質上
    為系爭日額型附約第15條第6款除外不給付保險金所稱之「
    療養」性質，依系爭日額型附約第15條第6款約定，被告自
    不負給付保險金之責。
二、綜上所述，原告系爭四次住院，既因其住所不逾1小時車程
    之台中市有三家醫學中心可作門診復健，並無北上台北醫學
    中心為住院復健必要，而原告復未舉證家屬於台中市前揭三
    家醫學中心照顧有何困難非住院復健不可，難認系爭四次住
    院有住院復健必要，所為住院行為應認屬於系爭日額型附約
    第15條第6款除外不給付保險金之「療養」性質，被告自不
    負給付保險金之責，原告依系爭日額型附約第10條請求住院
    保險金自乏依據，既無住院保險金請求權，其依同附約第11
    條、第12條請求給付出院療養保險金、住院前後門診保險金
    ，亦屬無理由，均應駁回。
三、本件事證已臻明確，兩造其餘攻擊防禦及舉證，於事實認定
    及判決結果無礙，茲不一一論列，附為敘明。
四、原告之訴既經駁回，其假執行聲請失所依附，應併予駁回。
五、訴訟費用負擔之依據：民事訴訟法第78條。
中    華    民    國    99    年    4    月     9    日
                  民事第一庭    法  官  陳學德
正本係照原本作成。
如對本判決上訴，須於判決送達後20日內向本院提出上訴狀。
中    華    民    國    99    年    4    月     9    日
                                書記官  劉家瑜

司法院資訊處製作；財團法人民間司法改革基金會備份。
